【裁判字號】    89,台上,1825
【裁判日期】    890811
【裁判案由】    分配表異議之訴
【裁判全文】
最高法院民事判決                              八十九年度台上字第一八二五號
    上  訴  人  乙○○
    被 上訴 人  甲○○
右當事人間分配表異議之訴事件，上訴人對於中華民國八十七年八月二十四日台灣高
等法院第二審更審判決（八十七年度重上更(一)字第七○號），提起上訴，本院判決如
左：
    主  文
原判決廢棄，發回台灣高等法院。
    理  由
本件上訴人主張：台灣台北地方法院（下稱台北地院）八十三年度執字第五九五七號
清償債務強制執行事件中，業將債務人許宗隆、柯正雄所有坐落台北市○○區○○段
四小段（下同）五○號、五五號地拍賣並製作分配表在案，伊為五○號、五五號地之
第二順位抵押權人，抵押債權為新台幣（下同）二千四百萬元，抵押權範圍為各該土
地所有權應有部分一萬分之一五五一，被上訴人則為五○號地之第四順位抵押權人，
抵押權範圍為應有部分十分之六，五五號地之第三順位抵押權人，抵押權範圍為所有
權全部。茲上開五○號地業以六千八百萬元、五五號地業以八百六十四萬元拍定在案
，依伊設定比例計算，受擔保之權利範圍分別為五○號地一千零五十四萬六千八百元
，五五號地一百三十四萬零六十四元。惟台北地院民事執行處（下稱執行法院）作成
分配表如第一審判決附表（下稱附表）一所示，竟未依法保障前順位抵押權人之優先
權，將扣除土地增值稅、執行費用及第一順位抵押權人分配額後之餘額，依伊抵押權
設定比例一萬分之一五五一分配於伊，而將餘額全部分配與被上訴人，造成後順位抵
押權人較先順位抵押權人受償額度為多之不合法現象，伊不同意該分配表之分配金額
，乃於分配期日前以書狀聲明異議，惟經被上訴人於分配期日表示反對等情，爰依強
制執行法第四十一條規定，求為將分配表中，就被上訴人所分配七百零七萬六千一百
二十六元全部改分配於伊之判決（第一審判決將原分配於被上訴人七十七萬五千一百
九十八元部分改分配於上訴人，上訴人其餘請求六百三十萬零九百二十八元部分未准
改分配，為上訴人敗訴判決，上訴人就其中六百萬零九百二十八元部分聲明不服，提
起第二審上訴，求為判決改分配於上訴人）。
被上訴人則以：上訴人之抵押範圍僅為五○號、五五號地所有權應有部分之一萬分之
一五五一，故計算其分配額應以土地拍定價額扣除土地增值稅、執行費用及第一順位
抵押權人分配款後之餘額，依一萬分之一五五一之比例受償等語。資為抗辯。
原審維持第一審所為上訴人敗訴之判決（確定部分除外），駁回上訴人之上訴，無非
以：台北地院八十三年度執字第五九五七號清償債務強制執行事件之執行標的物五○
號地，為執行債務人許宗隆及柯正雄所共有，許宗隆應有部分為十分之四、柯正雄應
有部分為十分之六，另一執行標的物五五號地則為柯正雄單獨所有；而兩造均為前開
二筆土地之抵押權人，抵押義務人均為柯正雄，其抵押權設定之情形分別為：(1)五○
號地部分：新竹區中小企業銀行股份有限公司（下稱新竹企銀）於八十年八月三日設
定二億二千萬元之本金最高限額抵押權，抵押權範圍為所有權全部，抵押義務人為許
宗隆、柯正雄；上訴人於八十二年九月二十三日設定二千四百萬元之本金最高限額抵
押權，抵押權範圍為應有部分一萬分之一五五一，抵押義務人為柯正雄；訴外人黃明
德於八十二年十二月二十一日設定三千萬元之本金最高限額抵押權，抵押權範圍為應
有部分十分之四，抵押義務人為許宗隆；被上訴人於八十三年五月十日設定四千萬元
之本金最高限額抵押權，抵押權範圍為應有部分十分之六，抵押義務人為柯正雄。(2)
五五號地部分：新竹企銀於八十年八月三日設定二億二千萬元之本金最高限額抵押權
，抵押權範圍為所有權全部；上訴人於八十二年九月二十三日設定二千四百萬元之本
金最高限額抵押權，抵押權範圍為應有部分一萬分之一五五一；被上訴人於八十三年
五月十日設定四千萬元之本金最高限額抵押權，抵押權範圍為所有權全部，以上抵押
義務人均為柯正雄。又前開土地於八十四年六月十六日經執行法院就五○號地以六千
八百萬元、五五號地以八百六十四萬元拍定在案，執行法院並於八十四年十一月十四
日製作如附表三所示之分配表，惟被上訴人則於同年十二月九日具狀聲明異議，執行
法院遂於八十五年一月十五日更正分配表如附表一所示，又因上訴人於八十五年一月
二十五日對於該更正後之分配表表示異議，惟為被上訴人所反對，經執行法院通知上
訴人於分配期日十日內起訴，上訴人乃於同年二月六日提起本件訴訟，亦有執行案卷
足憑。查強制執行法第二十九條第二項及稅捐稽徵法第六條第二項規定，執行費用及
土地增值稅得就強制執行之財產優先受償，經計算前開土地之執行費用、土地增值稅
及第一順位抵押權人受償金額後之餘額如下：(1)五○號地部分：五○號地係許宗隆應
有部分十分之四、柯正雄應有部分十分之六共有，該土地拍定價格六千八百萬元，依
許宗隆、柯正雄應有部分之比例計算，為許宗隆所有部分價格二千七百二十萬元、柯
正雄所有部分價格四千零八十萬元；又該筆土地執行費用共計三十八萬七千二百三十
五元，依許宗隆及柯正雄應有部分比例計算，許宗隆應負擔十五萬四千八百九十四元
、柯正雄應負擔二十三萬二千三百四十一元；另因許宗隆應有部分應徵土地增值稅六
百五十七萬六千七百零四元，柯正雄應有部分並無漲價總數，無須課徵土地增值稅；
至於第一順位抵押權人新竹企銀之抵押權，抵押義務人為許宗隆及柯正雄，故其分配
款五千三百五十三萬八千九百七十七元亦應依許宗隆及柯正雄應有部分比例計算，許
宗隆部分應分擔二千一百四十一萬五千五百九十元八角，柯正雄部分應負擔三千二百
十二萬三千三百八十六元二角。依此計算，該土地拍定價格扣除執行費用、土地增值
稅及第一順位抵押權人分配款後，許宗隆部分已無剩餘（計算式： 00000000-執行費
用154894-增值稅0000000-新竹企銀00000000.8 =-947188.8），柯正雄部分因尚須負
擔許宗隆部分不足清償新竹企銀之款項，僅餘七百四十九萬七千零八十四元（其計算
式：00000000-執行費用232341-新竹企銀00000000.0-000000.8 =0000000）。(2)五五
號地部分：五五號地為柯正雄單獨所有，經以八百六十四萬元拍定，執行費用為四萬
九千二百零二元，土地增值稅為一百四十四萬二千五百五十九元，第一順位抵押權人
分配款為六百二十七萬零二百十八元，故拍定價格扣除執行費用、土地增值稅及第一
順位抵押權人分配款後僅餘八十七萬八千零二十一元（計算式： 0000000- 執行費用
49202-增值稅0000000-新竹企銀0000000=878021），亦有前開執行卷宗可稽，兩造就
該金額復不爭執，自堪信為真實。按不動產所有人，因擔保數債權，就同一不動產設
定數抵押權者，其次序依登記之先後定之；抵押物賣得之價金，按各抵押權人之次序
分配之，其次序同者，平均分配之，民法第八百六十五條、第八百七十四條分別定有
明文。是計算上訴人在五○號、五五號地之第二順位抵押權之受擔保權利範圍時，自
應先扣除執行費用、土地增值稅及第一順位抵押權人受償金額，再為計算，亦即上訴
人於本件土地經拍賣後，當僅得就前述扣除執行費用、土地增值稅及第一順位抵押權
人受償金額後之餘額，依設定抵押權比例即一萬分之一五五一受分配，其餘無論剩餘
若干，均非屬其受擔保範圍，不得由其優先受償。故就前項餘額，兩造之分配金額如
次：(1)五○號地部分（許宗隆部分已無剩餘，柯正雄部分餘額七百四十九萬七千零八
十四元）：兩造於五○號地上所設定之抵押權，抵押義務人均為柯正雄，自得就柯正
雄部分之餘額即七百四十九萬七千零八十四元為分配；至第三順位抵押權人黃明德部
分，因其抵押義務人為許宗隆，而許宗隆部分扣除執行費用、土地增值稅及第一順位
抵押權人受償金額後已無剩餘，業如上述，故黃明德應分配款為零。上訴人之抵押權
範圍為該土地應有部分一萬分之一五五一，被上訴人之抵押權範圍為該土地應有部分
十分之六，則依兩造抵押權次序及抵押權範圍比例，上訴人應分配款為一百九十三萬
七千九百九十六元（0000000 × 1551/10000÷ 6/10=0000000，小數點以下四捨五入
），被上訴人應分配款為五百五十五萬九千零八十八元（0000000-0000000=555908）
。(2)五五號地部分（餘額八十七萬八千零二十一元）：上訴人之抵押權範圍為該土地
應有部分一萬分之一五五一，被上訴人之抵押權範圍為該土地所有權全部，則依兩造
抵押權次序及抵押權範圍比例，上訴人應分配款為十三萬六千一百八十一元（計算式
：878021 × 1551/10000 =136181），被上訴人應分配款為七十四萬一千八百四十元
（000000-000000=741840）。台北地院八十三年度執字第五九五七號清償債務強制執
行事件，於八十五年一月十五日所製作如附表一所示之分配表應更改如附表二所示。
上訴人主張：其受擔保之權利範圍應分別以五○號、五五號地之拍定價額乘以其抵押
權設定比例一萬分之一五五一，即五○號地一千零五十四萬六千八百元、五五號地一
百三十四萬零六十四元，其在上開範圍內之金額有優先受償之權，被上訴人之分配款
應為零，附表二、所示分配於被上訴人之六百萬零九百二十八元部分應改分配於上訴
人云云，並不可採等詞。為其判斷之基礎。
按稱抵押權者，謂對於債務人或第三人不移轉占有而供擔保之不動產，得就其賣得價
金受清償之權，民法第八百六十條定有明文。是抵押權人係就『抵押物之賣得價金』
，優先受清償之權利。又不動產所有人，因擔保數債權，就同一不動產設定數抵押權
者，其次序依登記之先後定之；抵押物賣得之價金，按各抵押權人之次序分配之，其
次序同者，平均分配之；為同一債權之擔保，於數不動產上設定抵押權，而未限定各
個不動產所負擔之金額者，抵押權人得就各個不動產賣得之價金，受債權全部或一部
之清償，民法第八百六十五條、第八百七十四條、第八百七十五條亦有明定。不動產
所有人，依同法第七百六十五條規定，於法令之限制內，得自由使用收益、處分其所
有物；所有人既得將其不動產所有權之一部，即不動產之應有部分讓與他人，舉重明
輕，則所有人將其不動產所有權（非所有物）之一部，設定應有部分抵押權於他人供
擔保時，法並無限制，惟該抵押權人行使抵押權得優先受清償者，僅該設定抵押之應
有部分賣得之價金而已。惟應有部分乃抽象地對所有物全部行使權利之比例，若該所
有物全部經出賣，應有部分抵押權人就該賣得價金全部，依其設定抵押之應有部分比
例，即抵押權之範圍，行使優先受償之權。倘同一不動產，因擔保數債權設定數抵押
權，而其中有設定應有部分抵押權者，其次序依登記之先後定之；抵押物賣得之價金
，按各抵押權人之次序及其抵押權之範圍分配之。查五○號地，為執行債務人許宗隆
及柯正雄共有，許宗隆應有部分為十分之四、柯正雄應有部分為十分之六，五五號地
則為柯正雄單獨所有，兩造均為該二筆土地之抵押權人，抵押義務人均為柯正雄，而
該二筆土地抵押權設定之情形分別為：(1)五○號地：新竹企銀於八十年八月三日設定
二億二千萬元之本金最高限額抵押權，抵押權範圍為所有權全部，抵押義務人為許宗
隆、柯正雄；上訴人於八十二年九月二十三日設定二千四百萬元之本金最高限額抵押
權，抵押權範圍為應有部分一萬分之一五五一，抵押義務人為柯正雄；訴外人黃明德
於八十二年十二月二十一日設定三千萬元之本金最高限額抵押權，抵押權範圍為應有
部分十分之四，抵押義務人為許宗隆；被上訴人於八十三年五月十日設定四千萬元之
本金最高限額抵押權，抵押權範圍為應有部分十分之六，抵押義務人為柯正雄。(2)五
五號地部分：新竹企銀於八十年八月三日設定二億二千萬元之本金最高限額抵押權，
抵押權範圍為所有權全部；上訴人於八十二年九月二十三日設定二千四百萬元之本金
最高限額抵押權，抵押權範圍為應有部分一萬分之一五五一；被上訴人於八十三年五
月十日設定四千萬元之本金最高限額抵押權，抵押權範圍為所有權全部，以上抵押義
務人均為柯正雄；為原審確定之事實。準此，就抵押物而言，五○號地中為許宗隆之
應有部分十分之四，其第一順位抵押權人為新竹企銀（八十年八月三日設定二億二千
萬元之本金最高限額抵押權），第二順位抵押權人為訴外人黃明德（八十二年十二月
二十一日設定三千萬元之本金最高限額抵押權）。五○號地中之柯正雄應有部分十分
之六，第一順位抵押權人為新竹企銀（八十年八月三日設定二億二千萬元之本金最高
限額抵押權），其第二順位抵押權人為上訴人（八十二年九月二十三日就五○號地柯
正雄應有部分十分之六中之一萬分之一五五一，設定二千四百萬元之本金最高限額抵
押權），第三順位抵押權人為被上訴人（八十三年五月十日設定四千萬元之本金最高
限額抵押權）；柯正雄所有之五五號地，其第一順位抵押權人為新竹企銀（八十年八
月三日設定二億二千萬元之本金最高限額抵押權），第二順位抵押權人為上訴人（八
十二年九月二十三日就應有部分一萬分之一五五一設定二千四百萬元之本金最高限額
抵押權），第三順位抵押權人為被上訴人（八十三年五月十日設定四千萬元之本金最
高限額抵押權）。就抵押權人而言，新竹企銀八十年八月三日設定二億二千萬元之本
金最高限額抵押權所擔保之債權，其擔保物為五○號地全部（包括柯正雄應有部分十
分之六、許宗隆之應有部分十分之四，第一順位抵押權）、五五號地全部（全部為柯
正雄所有，第一順位抵押權）；上訴人八十二年九月二十三日設定二千四百萬元之本
金最高限額抵押權所擔保之債權，其擔保物為五○號地之柯正雄應有部分一萬分之一
五五一（第二順位抵押權，第一順位抵押權人為新竹企銀）及五五號地應有部分一萬
分之一五五一（第二順位抵押權，第一順位抵押權人為新竹企銀）；被上訴人於八十
三年五月十日設定四千萬元之本金最高限額抵押權所擔保之債權，其擔保物為五○號
地柯正雄之應有部分十分之六（第三順位抵押權，第一順位為新竹企銀、第二順位為
上訴人〔應有部分一萬分之一五五一〕）及五五號地全部（第三順位抵押權，第一順
位為新竹企銀、第二順位為上訴人〔應有部分一萬分之一五五一〕）。依上說明，上
訴人得就該五○號、五五號地賣得價金全部，依其設定抵押之應有部分比例，按抵押
權人之次序受分配，行使優先受償之權。若此，上訴人主張：其受擔保之權利範圍應
分別以五○號、五五號地之拍定價額乘以其抵押權設定比例一萬分之一五五一，即五
○號地一千零五十四萬六千八百元、五五號地一百三十四萬零六十四元，其在上開範
圍內之金額有優先受償之權云云，是否全無可採﹖即不無研求之餘地。又法院強制執
行之執行費用、土地增值稅及次序在前之抵押權，依強制執行法第二十九條第二項、
稅捐稽徵法第六條第二項、民法第八百七十四條規定，固較次序在後之應有部分抵押
權人優先受償；惟計算後者得行使抵押權受償時，應以該抵押物賣得價金全部，依其
設定抵押之應有部分比例為之，此乃抵押權範圍之課題，與優先受償次序，二者有別
。原審未予盡察，認計算上訴人在五○號、五五號地之第二順位抵押權之受擔保權利
範圍時，應先扣除執行費用、土地增值稅及第一順位抵押權人受償金額，再為計算，
並以此為上訴人不利之論斷，於法尚有未合。上訴論旨，指摘原判決不當，求予廢棄
，非無理由。
據上論結，本件上訴為有理由，依民事訴訟法第四百七十七條第一項、第四百七十八
條第一項，判決如主文。
中      華      民      國    八十九    年      八      月     十一     日
                              最高法院民事第三庭
                                  審判長法官  范  秉  閣
                                        法官  朱  建  男
                                        法官  許  澍  林
                                        法官  鄭  玉  山
                                        法官  許  朝  雄
      右正本證明與原本無異
                                              書  記  官
中      華      民      國    八十九    年      八      月    二十九    日


司法院資訊處製作；財團法人民間司法改革基金會備份。
